【裁判字號】    99,簡上,73
【裁判日期】    991228
【裁判案由】    確認本票債權不存在
【裁判全文】
臺灣桃園地方法院民事判決              99年度簡上字第73號
上  訴  人  陳新日
訴訟代理人  林凱律師
複  代理人  謝光華
被  上訴人  陳生園
訴訟代理人  李保祿律師
            鄭錦堂律師
上列當事人間請求確認本票債權不存在事件，上訴人對於民國99
年3月5日本院中壢簡易庭98年度壢簡字第782 號第一審判決提起
上訴，本院於99年12月7日言詞辯論終結，判決如下：
    主  文
原判決廢棄。
被上訴人在第一審之訴駁回。
第一、二審訴訟費用由被上訴人負擔。
    事實及理由
壹、程序方面：
    按確認法律關係之訴，非原告有即受確認判決之法律上利益
    者，不得提起之，民事訴訟法第247 條第1 項前段定有明文
    。又所謂即受確認判決之法律上利益，係指因法律關係之存
    否不明確，致原告在私法上之地位有受侵害之危險，而此項
    危險得以對於被告之確認判決除去之者而言（最高法院42年
    度台上字第1031號判例意旨參照）。查被上訴人主張上訴人
    所執如附表所示之本票4 紙（下稱系爭4 紙本票）向本院聲
    請本票裁定，並經本院98年度司票字第5753號民事裁定准予
    強制執行，惟被上訴人否認系爭本票債權之存在，則兩造間
    就系爭本票債權是否成立乙節，對被上訴人而言其法律地位
    即有受侵害危險之虞，且此危險得以確認判決除去之，故被
    上訴人提起本件確認之訴應認具有確認利益，揆諸前揭規定
    ，應予准許。
貳、實體方面：
一、本件被上訴人主張：
  (一)上訴人執被上訴人所簽發之系爭4 紙本票向本院聲請本票裁
    定，經本院以98年度司票字第5753號民事裁定准予強制執行
    。然上訴人雖執有系爭4 紙本票，惟上訴人所主張被上訴人
    於民國96年4 、5 月間，陸續為訴外人德峰營造股份有限公
    司（下稱德峰公司）向上訴人借貸共計新臺幣（下同）21,9
    00,000元，兩造乃於96年8 月30日協商由被上訴人交付系爭
    4 紙本票予上訴人，以擔保前開借款債務之清償等節，並非
    真實，兩造間就系爭本票並無原因關係存在。
  (二)上訴人於本件主張系爭4 紙本票係因被上訴人為擔保借款及
    合夥拆夥結算所簽發，於另一刑事案件中卻主張系爭4 紙本
    票與借貸無關，是上訴人無法證明系爭4 紙本票原因關係之
    存在，且已自認系爭4 紙本票並非基於借貸關係所簽立。
  (三)系爭4 紙本票係因被上訴人於96年8 月30日在新竹縣新埔鎮
    玲園KTV ，遭上訴人夥同他人強暴脅迫下所簽立，被上訴人
    並無為票據行為之意思表示，故系爭4紙本票應屬無效。
  (四)原審判決被上訴人全部勝訴，上訴人不服提起上訴，被上訴
    人則於本院為答辯聲明：上訴駁回。
二、上訴人則抗辯：
  (一)兩造原為全富晟興業有限公司（下稱全富晟公司）及全富晟
    企業社之合夥股東，被上訴人於96年4 、5 月間，陸續為德
    峰公司向上訴人貸款21,900,000元，前開借款已匯入德峰公
    司之帳戶。嗣於96年5 月間，被上訴人為清償前開借款而交
    付上訴人金額共計20,881,749元之8 紙支票，惟該8 紙支票
    皆遭退票，且兩造之合夥關係並已終結，乃於96年8 月30日
    為債權債務協商，由被上訴人交付系爭4 紙本票予上訴人，
    以擔保前開借款債務及合夥拆夥結算債務之清償，並簽訂拆
    夥協議書1 紙。
  (二)縱使無法證明簽發系爭本票之原因關係為借貸，但直接原因
    為兩造於96年8月30日在玲園KTV對帳後所為之約定。
  (三)被上訴人主張遭詐欺脅迫所為法律行為之撤銷權已逾法定除
    斥期間。
  (四)上訴聲明：
  1.原判決廢棄。
  2.被上訴人於第一審之訴駁回。
三、本院之判斷：
  (一)被上訴人主張上訴人執其所簽發之系爭4 紙本票向本院聲請
    本票裁定，經本院以98年度司票字第5753號民事裁定准予強
    制執行等語，有系爭4 紙本票及本院98年度司票字第5753號
    民事裁定1 件為證（參見原審卷第10頁、第33至34頁），上
    訴人對此並不爭執，是被上訴人此部分主張，堪信為真實。
  (二)被上訴人復主張兩造間就系爭4 紙本票並無原因關係存在，
    且系爭4 紙本票係遭人強暴脅迫下所簽立，應屬無效等語，
    為上訴人所否認，並執前詞置辯。
  (三)按票據行為，為不要因行為，執票人不負證明關於給付之原
    因之責任，如票據債務人主張執票人取得票據出於惡意或詐
    欺時，則應由該債務人負舉證之責（最高法院64年台上字第
    1540號及48年台上字第101 號判例意旨參照）。次按票據行
    為，為不要因行為，票據上之權利義務，悉依票上所載文義
    定之，與其基礎之原因關係各自獨立，執票人不負證明關於
    給付原因之責任，如票據債務人主張執票人取得票據出於惡
    意或詐欺、脅迫時，則應由該債務人負舉證之責（最高法院
    97年度台上字第2242號判決意旨可參）。準此，若發票人提
    起確認票據債權不存在之訴，基於票據之文義性及無因性原
    則，執票人並無庸證明原因關係存在，只須證明其所持之票
    據為真正，即可依據該票據向票據債務人請求清償票據債務
    。至於發票人與執票人為直接前後手時，雖允許發票人得以
    其與執票人間所存抗辯之事由對抗執票人，然此時仍應由發
    票人就該抗辯事由負舉證之責。本件被上訴人提起確認系爭
    本票債權不存在之訴，然其並不爭執系爭4 紙本票之真正，
    而僅抗辯系爭4 紙本票之原因關係不存在，揆諸前開規定及
    說明，自應由被上訴人就系爭4 紙本票原因關係不存在乙節
    負舉證之責。
  (四)被上訴人雖抗辯系爭4 紙本票係因遭人強暴脅迫所簽立云云
    。然查，訴外人林頂峰於另案警詢時陳稱：簽立本票（即系
    爭4 紙本票）時都是在96年8 月30日17時在新竹縣新埔鎮「
    玲園KYV 」內完成，並未有上述強押至陳生園（即被上訴人
    ）住處完成，連同拆夥協議書、切結書一併簽立完成等語，
    有97年1 月28日桃園分局偵查隊調查筆錄1 件在卷可稽（參
    見本院卷第68頁），且證人即兩造簽立上開拆夥協議書時之
    見證人李慶全到庭證稱：（提示系爭4 紙本票，協商日期是
    否為96年8 月30日？）如開票日期沒錯，就是那天，回來以
    後才聽被上訴人說，被上訴人有開本票給上訴人。（協商當
    日氣氛如何？）很多人在那邊聊天，沒有爭執等語（參見本
    院卷第32頁），顯見被上訴人於簽立系爭4 紙本票時之現場
    狀態相當平和，並未有人為任何強暴脅迫之舉動。參以台灣
    桃園地方法院檢察署97年度偵字第3089號及同年度偵字第55
    39號起訴書中犯罪事實欄第2 項係記載：「林頂峰與真實姓
    名年籍不詳之數人，基於犯意聯絡，於96年7 月間某日，在
    桃園縣中壢市「羅美皇宮酒店」處，因處理債務，挾前開數
    人之眾，對陳生園恫稱．．．等語，以此等言語恐嚇陳生園
    至生畏懼」等語（參見原審卷第7 頁），其中該犯罪事實所
    述之時間、地點均與被上訴人簽發系爭4 紙本票之時間、地
    點不同，足認兩者並無關聯，故上開起訴書之內容不足以為
    有利於被上訴人之認定。再者，被上訴人於96年8 月30日簽
    發系爭4 紙本票與上訴人後，迄至其於98年10月2 日提起本
    件訴訟，期間，被上訴人從未向上訴人表示要撤銷上述意思
    表示，亦已逾撤銷權之1 年除斥期間，且衡情難認被上訴人
    係遭人強暴脅迫簽立系爭4 紙本票，是被上訴人此部分主張
    ，不足採信。
  (五)被上訴人另主張上訴人於本件陳稱系爭4 紙本票係因被上訴
    人為擔保借款及合夥拆夥結算所簽發，於另一刑事案件中卻
    陳稱系爭4 紙本票與借貸無關，是上訴人無法證明系爭4 紙
    本票原因關係之存在，且已自認系爭4 紙本票並非基於借貸
    關係所簽立云云。惟按當事人在刑事案件所為不利於己之陳
    述，本未可與民事訴訟法第279 條所謂之自認同視，尚須審
    究其與實際情形是否相符，依自由心證以為取捨之依據（最
    高法院44年台上字第988 號判例參照）。查本件上訴人既已
    提出拆夥協議書1 紙、系爭4 紙本票及匯款申請書回條聯等
    件為證（參見原審卷第20至34頁），且證人李慶全亦到庭證
    稱：知道兩造有合夥．．．一開始就知道他們是合夥關係，
    我送材料到龍潭的工廠時，兩造都有在場等語（參見本院卷
    第32頁），準此，上訴人抗辯兩造於96年8 月30日為債權債
    務協商後，由被上訴人交付系爭4 紙本票予上訴人，以擔保
    前開借款債務及合夥拆夥結算債務之清償等情，尚非無據。
    又系爭4 紙本票之原因關係是否存在本應由票據債務人（即
    被上訴人）負舉證之責，已如前述，被上訴人對此復未能提
    供其他證據以供本院參酌，是被上訴人此部分主張，亦非可
    採。
  (六)綜上所述，被上訴人主張系爭4 紙本票係遭人強暴脅迫所簽
    立，且兩造間並無借貸關係，亦未為合夥拆夥結算，系爭本
    票之原因關係並不存在等節，均不足採。從而，被上訴人訴
    請確認系爭4 紙本票債權不存在，為無理由，不應准許。原
    審為上訴人敗訴之判決，尚有未洽。上訴意旨指摘原判決不
    當，求予廢棄改判，為有理由。爰由本院予以廢棄改判，如
    主文第2 項所示。
四、本件事證已臻明確，兩造其餘攻擊防禦方法及所為舉證，核
    於判決結果無影響，爰不逐一論述，附此說明。
五、據上論結，本件上訴為有理由，依民事訴訟法第436 條之1
    第3項 、第450 條、第78條，判決如主文。
中    華    民    國    99    年    12    月    28    日
                  民事第一庭  審判長法  官  郭琇玲
                                    法  官  郭俊德
                                    法  官  林哲賢
以上正本證明與原本無異
中    華    民    國    99    年    12    月    29    日
                                    書記官  陳佳彬
附表：
┌─────────────────────────────┐
│發票人：陳生園                                            │
│利息：（未記載）                                          │
│附註：免除作成拒絕證書                                    │
├──┬──────┬──────┬──────┬─────┤
│編號│發  票  日  │到  期  日  │ 票面金額   │ 本票號碼 │
│    │            │            │（新臺幣）  │          │
├──┼──────┼──────┼──────┼─────┤
│ １ │96年8月30日 │96年12月12日│5,000,000元 │CH378205  │
├──┼──────┼──────┼──────┼─────┤
│ ２ │同       上 │97年1月12日 │同        上│CH378208  │
├──┼──────┼──────┼──────┼─────┤
│ ３ │同       上 │97年2月12日 │同        上│CH378210  │
├──┼──────┼──────┼──────┼─────┤
│ ４ │同       上 │97年3月12日 │3,000,000元 │CH378209  │
└──┴──────┴──────┴──────┴─────┘
如對本判決上訴，須於判決送達後20日內向本院提出上訴狀，同
時表明上訴理由；如已於本判決宣示後送達前提起上訴者，應於
判決送達後10日內補具上訴理由（均須按他造當事人之人數附繕
本）。

司法院資訊處製作；財團法人民間司法改革基金會備份。
